臺灣臺南地方法院刑事判決　　　　　　　 95年度易字第465號
公　訴　人　臺灣臺南地方法院檢察署檢察官
被　　　告　丁○○
選任辯護人　洪茂松律師
　　　　　　邱麗妃律師
　　　　　　林樹根律師
上列被告因妨害名譽案件，經檢察官提起公訴（95年度偵字第13
89號），本院判決如下：
    主  文
丁○○連續犯誹謗罪，處拘役貳拾日，如易科罰金，以新臺幣玖
佰元即銀元佰元折算壹日。
    事  實
一、丁○○前係致遠管理學院財務金融系之專任講師（已於民國
    94年6月間離職），其於前開任職期間中，因與該系系主任
    庚○○就排課及學生評分問題而生有嫌隙（庚○○另涉妨害
    丁○○名譽部分，業經判處拘役四十日確定），遂基於意圖
    散佈於眾之概括犯意，連續於94年2月起至6月中旬（93年度
    第2學期）間之授課時間，在致遠管理學院致宏樓516教室內
    ，多次向修習課程之學生稱：「系主任常在半夜打電話罵她
    及恐嚇她，叫她不要來學校教書」、「系主任在班上有安排
    眼線監視她」、「系主任是什麼東西？有什麼能力當上系主
    任，還不是靠家裡有幾個臭錢！」等客觀上足以貶損庚○○
    個人社會評價內容之言語，致庚○○名譽受損。
二、案經庚○○訴由臺南縣警察局麻豆分局報請臺灣臺南地方法
    院檢察署檢察官偵查起訴。
    理  由
壹、程序部分：
一、按「被告以外之人於審判中有下列情形之一，其於檢察事務
    官、司法警察官或司法警察調查中所為之陳述，經證明具有
    可信之特別情況，且為證明犯罪事實之存否所必要者，得為
    證據：一  死亡者。二  身心障礙致記憶喪失或無法陳述者
    。三  滯留國外或所在不明而無法傳喚或傳喚不到者。四
    到庭後無正當理由拒絕陳述者。」刑事訴訟法第159條之3定
    有明文。本件證人庚○○、乙○○、壬○○、蘇榮財、劉人
    傑、癸○○、戊○○於警詢之證述，辯護人主張均係刑事訴
    訟法第159條第1項規定之傳聞證據，無證據能力；公訴人復
    未經證明該證言具有可信之特別情況，故本院認此證據無證
    據能力。
二、又按被告以外之人於偵查中向檢察官所為之陳述，除顯有不
    可信之情況者外，得為證據，刑事訴訟法第159條之1第2項
    復定有明文。證人庚○○、乙○○於偵查中之證述，既經具
    結，且被告未能指出有何顯不可信之情況，同時其2人所為
    證言與本院審理中所證內容相同，故本院認有證據能力，合
    先敘明。
三、辯護人請求對證人乙○○、壬○○、蘇榮財、劉人傑、癸○○、戊○○行測謊鑑定，以證明其證言不實。惟蘇榮財、劉
    人傑、戊○○之警詢證詞已經排除，而證人乙○○、壬○○
    及癸○○之證詞並無何證據足認有不實之虞，因此本院認此
    項證據無調查必要，併予說明。
貳、實體部分：
一、訊據被告丁○○矢口否認有何誹謗告訴人庚○○之言語，辯
    稱：庚○○於五月底就已經知道了，是由學生向他透露後才
    知道的，但庚○○卻於12月7日向派出所提出告訴，因此已
    經超過六個月的告訴期間。伊問過許多學生，庚○○確實有
    提示過起訴書所指之三句話的問卷讓學生填寫，此問卷應該
    有暗示性及誘導性，故到庭證人其後因受此暗示之陳述不足
    採信。且學生確實有陳述庚○○有告訴過他們，如果有幫庚○○忙，庚○○會在成績上幫學生忙。而證人壬○○修習伊
    所講授之『財務管理(二)』及『總體經濟學』課，成績均因只
    得50分而須重修，難免對被告心生不滿。證人癸○○、乙○○成績良好，未來如要甄試研究所時，亦需具有博士學位之
    系主任庚○○幫忙書寫推薦信。是以渠等所為之證述，實不
    足輕信。同時證人壬○○於警詢時，沒有講說丁○○有講「
    庚○○何德何能能夠當系主任」此語，今日到庭，卻增加此
    項陳述，應係庚○○近日與其接觸後，證人壬○○便於今日
    到庭修補證詞，而有到庭陳述，其此今日之陳述應係受到庚○○教導。94年6月30日被告才發現學校網路留言版上有傷
    害被告之言論，報警後，8月份查到ＩＰ發現是庚○○的，
    其後該案經檢察官起訴，且於該案起訴後，告訴人為了反制
    被告，讓被告在該案撤回告訴，才會提出本案告訴。
二、經查：
  (一)被告辯稱告訴人於94年5月間就知悉被告誹謗告訴人之事，
    直到同年12月才提出告訴，已逾六個月之告訴期間云云。而
    告訴人莊查育則到庭證稱：「五月底畢業生的成績發生評分
    不公問題，六月期末考後，也發生在校生評分不公問題，因
    為這樣，影響學生的權益，學生怎會離校，所以這些學生從
    五月底之後，就陸陸續續到系辦公室向我反應，而反應過程
    中，6月22日學生才向我透露，丁○○在課堂上罵我的那些
    話語，我也陸陸續續有向其他數十位學生求證過。」等語。
    被告主張告訴人於94年5月間就知悉誹謗之事實乙節，並未
    舉證以實其說，自難採信。告訴人主張94年5月底只是有學
    生反應成績不公問題，係94年6月22日始知悉誹謗之事，則
    告訴人於同年12月7日向臺南縣麻豆分局國藩派出所提出告
    訴，自尚未超過六個月之告訴期間，合先敘明。
  (二)被告否認有於上課時說過涉及誹謗告訴人之言語，惟證人癸○○業到庭證稱確有聽到被告在課堂上說系主任（庚○○）
    安插眼線等語（見本院卷第101頁）；證人乙○○亦結證稱
    ：「有聽到丁○○說：系主任打電話給他，叫他不要來上課
    。還有：系主任在班上安排眼線這些話。」等語（見本院卷
    第105頁）；證人壬○○復結證稱：「（被告）有時候上課
    會講說財務金融系主任是什麼東西，何德何能當系主任，靠
    家裡有錢。」、「說系主任在班上佈眼線監視其一舉一動，
    還有找她的麻煩。」等語（見本院卷第171頁）。足徵被告
    確有於上課時說誹謗告訴人之言語無誤。另質之證人是何時
    聽到被告說上開誹謗告訴人的話？證人癸○○、壬○○皆稱
    已不記得是上、下學期何時聽到的等語，只有證人乙○○證
    稱：「我印象中最深刻的就是方才講的話，二下時印象最深
    刻，是在上財務管理的課堂上講的。」、「我印象中，是在
    期末時講得比較多，印象比較深刻」等語，故應只能認定被
    告所為誹謗行為係發生於93學年度第2學期即94年2月起至6
    月中旬間。
  (三)又被告所謂證人壬○○成績不佳被當而心生不滿，證人癸○○、乙○○成績好，將來考研究所，需系主任庚○○幫忙書
    寫推薦信，故證詞偏袒告訴人云云，被告均未舉證以實其說
    ，偏袒之說，無非被告個人臆測之詞，不足採信。再告訴人
    是否有說如果有幫告訴人忙，告訴人會在成績上幫學生忙乙
    節，除被告所言未能舉證證明外，公訴人於詰問證人：「告
    訴人系主任庚○○找你去作證時，有無告訴或是暗示你，未
    來的課堂成績他可以幫忙這類的話？」時，證人癸○○、乙○○及壬○○均證稱告訴人並無說過如此的話。而有關提示
    書面問卷讓學生填寫，此問卷應該有暗示性及誘導性云云。
    證人癸○○固證稱有填寫該書面問卷，惟但也證稱填寫前與
    告訴人並無任何有關本案之交談等語（見本院卷第103頁）
    ，因此，尚無法證明該問卷之問題會對證人產生被告確有說
    該問卷上的話之暗示或誘導可能性。況證人乙○○、壬○○
    均證稱未填寫該書面問卷，則又何來暗示或誘導？且若填寫
    問卷之人均會受到暗示或誘導，應該每份問卷都是勾選1項
    以上（共有5項）被告有為誹謗內容，告訴人何不直接提出
    該問卷以為佐證呢？足見應是有部分人填有，有部分人填沒
    有，所以告訴人始未提出作為證據！有關證人壬○○於三年
    級暑假先選修原屬四年級下學期開設之「國際金融市場」課
    程（暑假課程為告訴人教授）乙節，證人壬○○已證述是其
    個人課程安排的問題等語。且並無任何證據足資佐證告訴人
    於暑假開設此課程乃特別為願出庭作證之學生而開，蓋除證
    人壬○○之外，別無其他資料可證曾作證之學生蘇榮財、劉
    人傑、戊○○、癸○○、乙○○及於告訴人問卷上填寫被告
    有誹謗言語之學生均選修該課程。因此，告訴人於暑假期間
    開設「國際金融市場」課程顯與證人是否出庭作證無關。另
    證人壬○○於本院審理時證稱被告有說「庚○○何德何能能
    夠當系主任」此語，遍觀本案卷，告訴人本人、證人壬○○
    及其餘證人於警、偵訊中均無如此陳述，證人癸○○、乙○○於本院審理時亦未提及。若果如被告所言，告訴人於開庭
    前曾教授證人壬○○作證時應如何陳述，則為何突然要證人
    加上此句陳述？「何德何能．．．」之類的言語尚難認有誹
    謗之意，且不但與證人警詢證言未完全相符，也與其他證人
    證言未合，何必要證人刻意作此證言？故被告以此言推測告
    訴人和證人壬○○開庭前已先溝通證言內容，殊屬無據。至
    於證人壬○○擔任工讀生乙事，證人壬○○業證陳：「（辯
    護人問：工讀生此工作是何人請你擔任的？）是前任的工讀
    生不做了，聯絡我，讓我去做的。」等語（見本院卷第174
    頁）。按告訴人為學校系主任，系上工讀生要請辭，告訴人
    自然事先已知悉，若是告訴人刻意要討好證人，則當自行告
    知證人有此工讀機會以搏取人情，何以讓前任工讀生自行找
    證人詢問是否願接手此工讀機會？所以，被告所言告訴人以
    工讀機會討好證人乙節，亦僅被告個人臆測之詞，不足採信
    。
  (四)末查，證人丙○○、甲○○及己○○雖均證稱並未聽到被告
    有為誹謗告訴人之言語。然證人己○○亦結證稱：「沒有全
    勤，但是都會到，因為家住得遠，都會遲到，第二節才會到
    ，也因為要考研究所，會衝突到，但都會先向老師報備。」
    、「（陪席法官李法官問：考完畢業考（5月中旬）之後，
    有無再回去516教室聽同一門課程？）沒有。」等語（見本
    院卷第109、112頁），顯然證人己○○並未於被告上課時全
    程在場。又證人甲○○則證稱：「（檢察官問：有幾成的出
    席率？）約有百分之八十以上的出席率。．．．（檢察官問
    ：上課是否會專心聽講？或是有時候會分心？就整個課程而
    言？）上正式的課程內容會分心，反而是講生活趣事時，比
    較專心。」等語（見本院卷第118-119頁）足見證人甲○○
    亦非於被告上課時全程在場，且上課也會分心而忽略被告說
    了什麼內容。則證人己○○、甲○○所為證言仍不得據為被
    告無罪之認定。再證人丙○○結證稱只修93學年度上學期被
    告之財務管理課程，而並無證據足以認定被告於93學年度上
    學期有為誹謗告訴人之言詞（已如前述），則證人丙○○之
    證詞自與93學年度下學期被告於課堂上為誹謗事實之存否無
    關。
  (五)綜上所述，被告所為誹謗行為之事實，業據告訴人指訴歷歷
    ，復經證人癸○○、乙○○及壬○○到庭證陳無誤，而被告
    所辯證人證言不可採信諸疑點，均屬被告個人臆測之詞，足
    見被告所辯無非事後畏罪卸責之詞，不足採信。本件事證已
    臻明確，被告犯行堪予認定，應依法論科。
三、核被告所為，係犯刑法第310條第1項之誹謗罪。被告行為後
    ，刑法第56條連續犯之規定，業於94年1月7日修正公布刪除
    ，並於95年7月1日施行，則被告之犯行，因行為後新法業已
    刪除連續犯之規定，此刪除雖非犯罪構成要件之變更，但顯
    已影響行為人刑罰之法律效果，自屬法律有變更，依新法第
    2 條第1項規定，比較新、舊法結果，仍應適用較有利於被
    告之行為時法律即舊法論以連續犯（最高法院95年第8次刑
    事庭會議決議參照）。故被告先後多次誹謗行為，時間緊接
    ，犯罪構成要件相同，顯係基於概括犯意反覆為之，為連續
    犯，應依修正前刑法第56條規定論以一罪，並加重其刑。爰
    審酌被告素行良好，其犯罪動機、目的、手段、所生之危害
    及犯罪後始終否認犯罪，又參酌告訴人利用學校網站誹謗被
    告名譽之犯行經臺灣高等法院臺南分院判處拘役四十日確定
    等一切情狀，量處如主文所示之刑，並諭知易科罰金之折算
    標準，以資懲儆。又按行為後法律有變更者，適用行為時之
    法律。但行為後之法律有利於行為人者，適用最有利於行為
    人之法律，刑法第2條第1項定有明文。本件被告犯罪時之刑
    法第41條第1項前段規定：「犯最重本刑為5年以下有期徒刑
    以下之刑之罪，而受6個月以下有期徒刑或拘役之宣告，因
    身體、教育、職業、家庭之關係或其他正當事由，執行顯有
    困難者，得以1元以上3元以下折算一日，易科罰金。」又被
    告行為時之易科罰金折算標準，修正前罰金罰鍰提高標準條
    例第2條前段（現已刪除）規定，就其原定數額提高為100倍
    折算1日，則本件被告行為時之易科罰金折算標準，應以銀
    元300元折算1日，經折算為新臺幣後，應以新臺幣900元折
    算為1日。惟95年7月1日修正公布施行之刑法第41條第1項前
    段則規定：「犯最重本刑為五年以下有期徒刑以下之刑之罪
    ，而受六個月以下有期徒刑或拘役之宣告者，得以新臺幣一
    千元、二千元或三千元折算一日，易科罰金。」比較修正前
    後之易科罰金折算標準，以95年7月1日修正公布施行前之規
    定，較有利於被告，則應依刑法第2條第1項前段，適用修正
    前刑法第41條第1項前段規定，定其折算標準。另被告行為
    後，其所犯誹謗罪之法定罰金刑部分，其上限部分，依95年
    6 月14日公布增訂之刑法施行法第1條之1第1項規定「中華
    民國九十四年一月七日刑法修正施行後，刑法分則編所定罰
    金之貨幣單位為新台幣。」、第2項前段規定「九十四年一
    月七日刑法修正時，刑法分則編未修正之條文定有罰金者，
    自九十四年一月七日刑法修正施行後，就其所定數額提高為
    三十倍。」，與依罰金罰鍰提高標準條例第1條前段規定，
    同為新台幣1萬5千元；其下限部份，依新刑法第33條第5款
    規定「罰金：新台幣一千元以上，以百元計算之。」，較依
    舊刑法第33條第5款規定「罰金：一元以上。」（即新台幣
    三十元）為重。而因法定罰金刑部分係屬科刑規範事項，其
    變更自屬法律有變更，是新刑法施行後，應依新刑法第2條
    第1項規定，比較新、舊法結果，仍應適用較有利於被告之
    行為時法律即舊刑法第33條第5款有關法定罰金刑部分，併
    此敘明。
四、據上論斷，應依刑事訴訟法第299條第1項前段，刑法第2條
    第1項，修正前刑法第56條、刑法第310條第1項、修正前刑
    法第41條第1項前段，刑法施行法第1條之1，判決如主文。
本案經檢察官辛○○到庭執行職務。
中　　華　　民　　國　　96　　年　　4 　　月　 　9　　日
　　　　　　　　　刑事第八庭    審判長法  官　彭喜有
                                      法  官  王慧娟
                                      法  官  李東柏
以上正本證明與原本無異。
如不服本判決應於送達後10日內向本院提出上訴狀。
     　　　　　　　　　　　　　　　　 書記官　黃傳鈞
中　　華　　民　　國　　96　　年　　4 　　月　　10　　日
附錄本案論罪科刑法條全文
中華民國刑法第310條第1項：
意圖散布於眾，而指摘或傳述足以毀損他人名譽之事者，為誹謗
罪，處1年以下有期徒刑、拘役或5百元以下罰金。
附記事項：告訴人或被害人對於判決如有不服，請具備理由逕向
檢察官聲請檢察官提起上訴，其上訴期間之計算，係以檢察官收
受判決正本日期為準。
